【裁判字號】    99,審易,131
【裁判日期】    990330
【裁判案由】    詐欺
【裁判全文】
臺灣桃園地方法院刑事判決             99年度審易字第131號
公  訴  人  臺灣桃園地方法院檢察署檢察官
被      告  甲○○
右列被告因詐欺案件，經檢察官提起公訴（98年度偵字第28905
號），被告於本院準備程序進行中，就被訴事實為有罪之陳述，
經本院告知簡式審判程序意旨，並聽取當事人之意見後，本院合
議庭裁定由受命法官獨任依簡式審判程序審理，嗣經受命法官認
有不宜行簡式審判程序審理之情形，經裁定撤銷簡式審判程序，
並由本院合議庭審理後，判決如下：
    主  文
本件免訴。
    理  由
一、公訴意旨略以：被告甲○○與某真實姓名不詳綽號「嘉慶」
    之男子均為詐欺集團成員，以收購帳戶作為詐欺工具，竟於
    民國97年6 月14日前之某日，在桃園縣八德市大潤發前其經
    營之洗車場內，慫恿蔡志忠將其所有之中華郵政八德郵局帳
    號000-0000000000000000號帳戶（下稱「系爭帳戶」）之提
    款卡及密碼，以新臺幣（下同）1,000 元價格出售予「嘉慶
    」。嗣甲○○與「嘉慶」所屬詐欺集團其他成員，即共同意
    圖為自己不法之所有，於同年6 月14日下午4 時許，利用奇
    摩拍賣網站帳號「lenalin123」（起訴書誤載為Lenalin123
    ），向連結該網站瀏覽之不特定人佯裝拍賣影集，且要求買
    家先匯貨款始能寄貨云云，致乙○○陷於錯誤，匯出2,310
    元至蔡志忠上開帳戶內，嗣乙○○發覺受騙而報警循線查獲
    ，因認被告涉犯刑法第339 條第1 項之詐欺罪嫌（下稱「本
    案」）。
二、按案件曾經判決確定者，應諭知免訴之判決，刑事訴訟法第
    302 條第1 款定有明文。又訴訟上所謂一事不再理之原則，
    關於實質上一罪或裁判上一罪（如刑法修正前規定之連續犯
    、牽連犯），亦均有其適用（最高法院60年台非字第77號判
    例要旨參照）。亦即不論實質上之一罪，或連續犯、牽連犯
    、想像競合犯等裁判上之一罪，其一部事實已經判決確定者
    ，對於構成一罪之其他部分，均有其適用，此乃基於審判不
    可分之關係，在審理事實之法院，就全部犯罪事實，依同法
    第267 條之規定，本應予以審判，故其判決確定之效力，應
    及於全部之犯罪事實（最高法院85年台非字第348 號判決要
    旨參照）。
三、經查：
  (一)被告甲○○可預見任意將他人所有之存摺及提款卡如交付於
    人，足供他人用為詐欺等犯罪後收受被害人匯款，以遂其掩
    飾或隱匿犯罪所得財物目的之工具，詎竟以前開結果之發生
    亦不違其本意之幫助犯意，與不詳姓名、年籍綽號「嘉慶」
    之男子基於共同之犯意聯絡，由「嘉慶」於96年9 月10日，
    在桃園縣八德市八德麻園郵局外，向蔡志忠（另已聲請簡易
    判決處刑）取得其所有之八德麻園郵局帳戶（帳號為000000
    00000000號）之存摺、提款卡，「嘉慶」並先行支付1 千元
    予蔡志忠，甲○○則另行支付餘款5 千元予蔡志忠，甲○○
    並將上開存摺及提款卡交付予不詳集團使用。後該集團不詳
    成員利用電腦上網至雅虎奇摩拍賣網站架設拍賣帳號lenali
    n123之賣場，上網販售版權屬「美商迪士尼企業股份有限公
    司」之「皮克斯動畫」等盜版DVD ，並以蔡志忠上開郵局帳
    戶供不特定之買家匯入價金，待確認價金已匯入該帳戶後，
    即將仿冒商品寄送予買家。嗣於97年6 月1 日某時經臺灣著
    作權保護基金會調查專員張家智上網瀏覽時發覺，即下標以
    500 元（含運費）購得上開盜版光碟9 片，迨張家智收到後
    發覺係盜版光碟而持之報警，經警循線查悉上情。上開犯罪
    事實（下稱「前案」），經臺灣桃園地方法院檢察署檢察官
    以98年度偵字第17381 號提起公訴，經本院於98年11月10日
    以98年度審簡字第414 號判決，依刑法第30條、著作權法第
    91條之1 第3 項前段、第2 項之幫助明知係侵害著作財產權
    之重製光碟而散布罪，判處被告甲○○有期徒刑4 月，如易
    科罰金，以新臺幣1 千元折算1 日，並於98年12月7 日確定
    等情，有本院98年度審簡字第414 號刑事簡易判決書及臺灣
    高等法院被告前案紀錄表各1 份等附卷為憑。而「本案」中
    之「系爭帳戶」，係為蔡志忠向中華郵政股份有限公司八德
    麻園郵局所申辦，帳號為00000000000000之帳戶，經核與「
    前案」所交付存摺、提款卡、密碼之帳戶為同一帳戶。
  (二)「本案」公訴意旨雖認被告與「嘉慶」及詐欺集團成員間有
    犯意聯絡及行為分擔，而係犯刑法第339 條第1 項之詐欺取
    財罪，並與「嘉慶」及詐欺集團成員間成立共同正犯。惟按
    刑法上之幫助犯，係對於犯罪與正犯有共同之認識，而以幫
    助之意思，對於正犯資以助力，而未參與實施犯罪之行為者
    而言（最高法院88年度臺上字第1270號判決意旨參照）。如
    未參與實施犯罪行為構成要件之行為，且係出於幫助之意思
    提供助力，即屬幫助犯，而非共同正犯。經查，「本案」係
    就被告甲○○與「嘉慶」共同收購蔡志忠所申辦「系爭帳戶
    」之存摺、提款卡及密碼等物之犯罪事實提起公訴，此業據
    蒞庭實行公訴之檢察官補充在卷（見本院99年3 月2 日準備
    程序筆錄）。次查，被告於檢察官訊問訊問時供承：於96年
    間，蔡志忠在其所經營位於桃園縣八德市大潤發商場之洗車
    廠交付系爭帳戶之存摺等物，其幫「嘉慶」墊付尾款5 千元
    給蔡志忠後，取得系爭帳戶之存摺等物，再轉交給「嘉慶」
    等情（見臺灣桃園地方法院檢察署98年度偵字第9252號卷，
    98年12月2 日偵訊筆錄），核與證人蔡志忠於檢察官訊問時
    具結證稱：96年10月或11月某日，在蔡志忠位於桃園縣八德
    市大潤發商場之洗車廠內交付「系爭帳戶」予甲○○（見臺
    灣桃園地方法院檢察署98年度偵字第28905 號卷，98年12月
    29日偵訊筆錄）之情節大致相符，是被告甲○○於96年10月
    或11月間某日，在其所經營位於桃園縣八德市大潤發洗車廠
    內交付尾款給蔡志忠後，取得「系爭帳戶」之存摺、提款卡
    及密碼等物，再交付予「嘉慶」之犯行堪以認定。惟被告甲
    ○○矢口否認犯有詐欺取財情事，辯稱：其不知悉「嘉慶」
    收購帳戶之用途，且並未使用奇摩拍賣網站帳號「lenalin1
    23」，亦不知悉該拍賣帳號之使用者為何人等語。經查，依
    卷證資料所示，並無積極證據足認被告甲○○知悉詐欺集團
    於取得「系爭帳戶」後之行騙手法（即利用奇摩拍賣網站帳
    號「lenalin123」向連結該網站瀏覽之不特定人佯裝拍賣影
    集，且要求買家先匯貨款始能寄貨，致使買家陷於錯誤匯款
    至系爭帳號），而與詐欺集團成員有犯意聯絡，或有直接參
    與該詐騙集團向被害人為上開施詐行為，或收取詐欺集團之
    詐欺犯罪款項等構成要件行為，甚或獲取分配詐欺所得之事
    後分贓犯行，是被告雖代為墊付收購「系爭帳戶」之尾款並
    轉交「系爭帳戶」之存摺等物予「嘉慶」，而可得推知「系
    爭帳戶」可能供詐欺集團所用，然既無事證足認被告就詐欺
    集團之詐欺手法或犯行（即詐欺之構成要件行為），有犯意
    聯絡或行為分擔，尚難遽論以詐欺之共同正犯。惟被告對於
    所交付之帳戶存摺，可能遭他人持以從事財產犯罪乙節，理
    應有所認知，實有幫助他人犯詐欺罪之不確定故意甚明，是
    被告所為，係犯刑法第30條第1 項前段、第339 條第1 項之
    幫助詐欺取財罪，公訴意旨認被告乃係詐欺取財之正犯，容
    有誤會。
  (三)被告甲○○於「本案」所親自實施之犯行部分，即交付收購
    「系爭帳戶」之尾款予蔡志忠，並將蔡志忠所申辦之「系爭
    帳戶」存摺等物交付予「嘉慶」乙節，與「前案」中被告所
    述收購「系爭帳戶」之時間、地點及交付情節雖不盡相同，
    惟收購之時間相近，且收購之對象（蔡志忠）、所收購之帳
    戶帳號（即系爭帳戶）及與被告交付帳戶之人（嘉慶）均屬
    相同，再參以「本案」與「前案」之被害人、受害情節雖不
    相同，惟均係遭利用奇摩拍賣網站帳號「lenalin123」之犯
    罪集團分別施以詐術（本案）或散布侵害著作財產權之重製
    光碟（前案），並衡以「本案」與「前案」犯罪集團之犯罪
    時間相近，亦堪認係同一犯罪集團取得「系爭帳戶」之存摺
    等物後，分別為施行詐術及散布侵害著作財產權之重製光碟
    等犯行。綜上各節，顯見「本案」與「前案」中被告本人所
    親自實施之犯行即收購「系爭帳號」之存摺等物再交予他人
    使用應屬同一事實，被告之幫助行為僅有1 個，雖「本案」
    與「前案」中犯罪集團即正犯之犯罪態樣不同，被害人亦不
    同，仍屬一行為觸犯數罪名之想像競合犯，為裁判上一罪之
    關係，「本案」與「前案」核屬同一案件，是「本案」公訴
    人就「前案」同一犯罪事實起訴，揆諸前開判例說明，自違
    一事不再理之法則，前案既經判決確定，已如前述，本院爰
    不經言詞辯論，逕諭知免訴之判決。
據上論斷，應依刑事訴訟法第302 條第1 款、第307 條，判決如
主文。
中    華    民    國    99     年    3    月    30    日
                    刑事庭  審判長法  官  林孟宜
                                  法  官  林靜梅
                                  法  官  劉為丕
上列正本證明與原本無異。
如不服本判決應於收受判決後10日內向本院提出上訴書狀，並應
敘述具體理由。其未敘述上訴理由者，應於上訴期間屆滿後20日
內向本院補提理由書( 均須按他造當事人之人數附繕本) 「切勿
逕送上級法院」。
                                  書記官  陳淑瓊
中    華    民    國    99    年    3     月    31    日

司法院資訊處製作；財團法人民間司法改革基金會備份。
